ACORDAO-COMPLETO-2549581

ACÓRDÃO 6065/2022 ATA 33/2022 - PRIMEIRA CÂMARA

VISTOS, relatados e discutidos estes autos de reforma militar, os Ministros do Tribunal de Contas da União, reunidos em sessão da Primeira Câmara, diante das razões expostas pelo Relator, e com fundamento nos arts. 1º, inciso V, e 39, inciso II, ambos da Lei 8.443/92, c/c o art. 259, inciso II, do Regimento Interno, ACORDAM em:
9.1. considerar ilegal o ato constante da peça 3, relativo à pensão militar de Cheila Pereira Silva de Brito, negando-lhe o respectivo registro, nos termos do art. 260, § 1º, do Regimento Interno desta Corte de Contas;
9.2. dispensar a devolução das importâncias indevidamente recebidas de boa-fé, nos termos da Súmula 106 deste Tribunal;
9.3. determinar ao órgão de origem que:
9.3.1. faça cessar os pagamentos decorrentes do ato ora impugnado, com fundamento nos arts. 71, inciso IX, da Constituição Federal e 262 do Regimento Interno desta Corte de Contas, no prazo de 15 (quinze) dias, contados a partir da ciência da presente deliberação, sob pena de responsabilidade solidária da autoridade administrativa omissa;
9.3.2. dê ciência à interessada do inteiro teor deste Acórdão, alertando-a no sentido de que o efeito suspensivo proveniente da interposição de eventuais recursos, caso não providos, não a exime da devolução dos valores indevidamente percebidos após a notificação;
9.3.3. emita, com fulcro nos arts. 262, caput e § 2º, do Regimento Interno, e 19, § 3º, da Instrução Normativa 78/2018, no prazo de 30 dias, novo ato de pensão militar da Sr.ª Cheila Pereira Silva de Brito, escoimado da irregularidade ora apontada, para oportuna deliberação do Tribunal;
9.3.4. envie a esta Corte de Contas, no prazo de 30 (trinta) dias, por cópia, comprovantes de que a interessada tive ciência desta deliberação;
9.4. dar ciência desta deliberação ao Ministério da Defesa e ao Comando do Exército;
9.5. determinar à Sefip que:
9.5.1. acompanhe o cumprimento das determinações elencadas nos itens 9.3.1 a 9.3.4 deste aresto;
9.5.2. arquive os autos.

Atos de Pensão militar da unidade emissora COMANDO DO EXÉRCITO

Primeira Câmara

Ministério da Defesa - Comando do Exército.

3.Interessada: Cheila Pereira Silva de Brito, CPF XXX.750.926-XX.

13.1. Ministros presentes: Walton Alencar Rodrigues (Presidente), Benjamin Zymler e Jorge Oliveira.
13.2. Ministro-Substituto convocado: Weder de Oliveira.
13.3. Ministro-Substituto presente: Augusto Sherman Cavalcanti (Relator).

AUGUSTO SHERMAN

Versam os presentes autos acerca de uma pensão militar deixada em favor de Cheila Pereira Silva de Brito, deferida pelo Comando do Exército nos termos constantes da peça 3, cujo ato foi encaminhado para deliberação por intermédio do sistema e-pessoal, na sistemática definida na IN 78/2018, com parecer do órgão de Controle Interno pela legalidade. 
2.	A unidade técnica, ao analisar os fundamentos legais da concessão e as informações prestadas pelo Controle Interno, lavrou a instrução vista à peça 5, adiante parcialmente transcrita, com ocasionais ajustes de forma:
" (...) 
EXAME TÉCNICO
Procedimentos aplicados
Os procedimentos para exame, apreciação e registro de atos de pessoal encontram-se estabelecidos na Instrução Normativa TCU 78/2018 e na Resolução TCU 206/2007. Essas normas dispõem que os atos de pessoal disponibilizados por meio do e-Pessoal devem ser submetidos previamente a críticas automatizadas, com base em parâmetros predefinidos.
As críticas das informações cadastradas na etapa de coleta do ato foram elaboradas e validadas levando-se em conta as peculiaridades de cada ato. Os itens verificados nessa etapa são inerentes a dados cadastrais, fundamentos legais, mapa de tempo, ficha financeira, assim como eventuais ocorrências de acumulação. Trata-se de verificações abrangentes, minuciosas e precisas e sem a necessidade de ação humana e, portanto, menos suscetível a falhas. As críticas aplicadas estão discriminadas no sistema, no Menu e-Pessoal, opção 'Crítica', que podem ser acessadas mediante concessão de perfil específico a servidores do TCU responsáveis pela análise.
Além das críticas automatizadas, há verificação humana adicional no caso de haver alertas do sistema ou informações não formatadas, como esclarecimentos do gestor ou do controle interno.  
As críticas também consideram os registros do Sistema Integrado de Administração de Recursos Humanos (Siape) . O Siape disponibiliza informações atualizadas sobre as parcelas que integram os proventos, diferentemente, portanto, do e-Pessoal, que informa as parcelas no momento do registro do ato. 
Essa confrontação com o Siape fornece uma visão atual e verdadeira da situação, o que permite descaracterizar irregularidades e inconsistências que, embora constantes do e-Pessoal, já foram corrigidas.
As verificações detectadas no ato encontram-se discriminadas na aba de pendências do ato no sistema e-Pessoal, bem como no espelho do ato contemplado por esta instrução.
Exame das Constatações
Ato: 72757/2020 - Inicial - Interessado (a) : NILSON AQUINO DE BRITO - CPF: XXX.065.237-XX
Beneficiário: CHEILA PEREIRA SILVA DE BRITO - CPF: XXX.750.926-XX - Cônjuge
Parecer do Controle Interno: considerar o ato Legal com esclarecimentos. Justificativa:  _ O instituidor foi reformado por idade limite e após obteve melhoria de reforma com Remuneração com Base no Soldo do Grau Hierárquico Imediato (RGHI) que já foi julgado legal por essa Corte há mais de 5 (cinco) anos.  _ Há entendimento no âmbito do TCU por meio do Acórdão 2.225/2019, de 18/09/2019, que o ato seria ilegal para fins de REFORMA que porventura ainda seriam julgadas.  _ No caso em tela o ato e-Pessoal é de Pensão Militar Inicial.  _ Não há âmbito Exército Brasileiro nenhuma normativa para este fim (Pensão Militar Inicial e Pensão em Reversão) quando o julgamento do RGHI tenha acontecido há mais de 5 (cinco) anos.
Constatações e análises: 
1.1.1. Posto/Graduação de referência para cálculo dos proventos de reforma, que repercute sobre a pensão militar, não correspondente a até 01 (um) grau hierárquico imediatos/superiores ao último posto/graduação na ativa, vide arcórdão Nº 2225/2019 - TCU - Plenário.
Justificativa do Gestor de Pessoal: Conforme portaria DCIPAS o instituidor recebeu Concessão de Remuneração com Base no Soldo do Grau Hierárquico ImediatoGestor anexou os seguintes documentos: Portaria DCIPAS-Documento oficial,.
Análise do Controle Interno: Justificativa do gestor esclarece pendência
Análise da Equipe Técnica: Ilegal
Pela verificação dos atos de reforma do instituidor (SISAC-10003371-07-2011-000847-9) e (SISAC-10003371-07-2011-000848-7) , ambos julgados legais por esta Corte, e conforme esclarecimentos do Controle Interno, verifica-se que o instituidor foi inicialmente reformado por limite de idade com proventos com base no soldo de Primeiro Tenente. A posterior reforma por invalidez/incapacidade majorou os proventos para o posto/graduação de Capitão. Porém, a referência do Posto de Capitão para o cálculo dos proventos de pensão afrontaria o Acórdão 2225/2019-TCU-Plenário. Como o Posto na ativa do ex-militar era de Segundo Tenente, ele foi reformado inicialmente por idade com proventos de contribuição no posto/graduação de Primeiro Tenente (cem direito a posto acima, pois contava com mais de 30 anos de serviço) , sendo essa a referência correta para o cálculo dos proventos de pensão. Assim, no parâmetro aqui analisado, a presente concessão encontra-se irregular; e no que se refere à pendência em análise, esta unidade técnica é de parecer pela ILEGALIDADE, com determinação para reajustar os proventos da pensão militar ao posto/graduação de Primero Tenente.
1.1.2. O Controle interno emitiu parecer pela legalidade com esclarecimentos.
Justificativa do Gestor de Pessoal: Não há. Verificação efetuada no âmbito do TCU.
Análise do Controle Interno:  Não há. Verificação efetuada no âmbito do TCU.
Análise da Equipe Técnica: Ilegal
Verificou-se o sistema Indícios e não se constatou acumulação em desacordo com o artigo 29 da Lei 3765/60. Portanto, a pensão militar em tela pode ser considerada legal neste quesito.
O motivo pelo qual o controle interno emitiu parecer pela legalidade com esclarecimentos se refere à alteração da base de cálculo da pensão militar do Posto de Primeiro Tenente para o Posto de Capitão, em razão de posterior reforma por incapacidade, questão já analisada no âmbito da pendência 4558, devendo o ato, no que se refere a esta pendência, receber a chancela pela ilegalidade.
O quadro resumo de ocorrências e, quando for o caso, o detalhamento da norma legal e da jurisprudência para as inconsistências acima elencadas encontra-se no anexo II dessa instrução. 
CONCLUSÃO
A abrangência e a profundidade das verificações levadas a efeito fundamentam convicção de que o ato 72757/2020 pode ser apreciado pela ilegalidade, em razão das irregularidades apontadas no item Exame das Constatações desta instrução, que representam afronta à legislação e à jurisprudência de referência
 (...) ".
3.	O Ministério Público, neste ato representado pelo Procurador Marinus Eduardo De Vries Marsico, mediante sucinto Parecer espelhado à peça 7, anuiu à proposição da unidade técnica.   
	É o Relatório.

não há.

Procurador Marinus Eduardo De Vries Marsico.

PESSOAL. PENSÃO MILITAR. IRREGULARIDADE NO CÁLCULO DO BENEFÍCIO PENSIONAL EM CONTRARIEDADE AO ENTENDIMENTO MANIFESTADO NO ACÓRDÃO 2225/2019 - PLENÁRIO. ILEGALIDADE. NEGATIVA DE REGISTRO. DETERMINAÇÕES. CIÊNCIA.

PENSÃO MILITAR (PMIL)

Versam os presentes autos acerca de uma pensão militar deixada em favor de Cheila Pereira Silva de Brito, deferida pelo Comando do Exército. 
2.	A unidade técnica instrutiva lavrou a instrução vista à peça 5 propugnando pela ilegalidade da pensão militar em relevo, com negativa do subsequente registro do ato concessório, proposta a que aderiu o Ministério Público, conforme visto à peça 7. Acolho, no mérito, os pareceres precedentes.
3.	É que, ao analisar essa concessão, observo que o militar instituidor ocupou, enquanto na ativa, o posto de 2º Tenente. Foi para a reserva remunerada em 30/6/1997 depois de 30 anos de serviço. Nessa oportunidade manteve, corretamente, o posto de 2º Tenente, passando a perceber seus proventos calculados com base no soldo no soldo de 1º Tenente. Em 2009 foi reformado ex officio em face da data-limite para permanecer na reserva. Já na condição de reformado, foi considerado incapaz, definitivamente, para o serviço das Forças Armadas, fato que lhe ensejou melhoria dos proventos passando a ser calculados com base no soldo de Capitão, ou seja, dois graus acima do posto que ocupou enquanto na ativa (2º Tenente) , pelo advento da invalidez permanente.
4.	Conforme consta da peça 3, a Sr.ª Cheila Pereira Silva de Brito, viúva do instituidor, teve a pensão calculada com base no soldo de Capitão. A referência a esse posto para o cálculo dos proventos da pensionista afronta a norma de regência e a jurisprudência firmada neste Tribunal, na espécie, haja vista que a referência correta para o cálculo do benefício pensional teria que ser o posto ocupado na atividade, com proventos baseados no soldo de 1º Tenente, como ocorreu por ocasião da reforma inicial. Assim, considerando esse parâmetro, a presente concessão encontra-se irregular nos moldes em que foi concedida, sem prejuízo de determinação à origem para que emita, no prazo regimental, novo ato concessório, escoimado da irregularidade ora apontada, para oportuna deliberação deste Tribunal.
5.	Consigno, por derradeiro, que o ato em análise deu entrada nesta Corte de Contas em prazo inferior a cinco anos, não sendo aplicável, portanto, a orientação do STF consubstanciada no RE 636.553/RS. Aplica-se, por fim, o Enunciado 106 da Súmula de Jurisprudência deste Tribunal quanto ao ressarcimento das importâncias indevidamente recebidas de boa-fé, até a data do conhecimento desta deliberação.  
	Ex positis, acolhendo a proposta alvitrada pela unidade técnica e o Parecer do representante do Ministério Público, manifesto-me por que o Tribunal aprove o acórdão que ora submeto à deliberação deste Colegiado. 
TCU, Sala das Sessões, em 20 de setembro de 2022.
AUGUSTO SHERMAN CAVALCANTI 
Relator